臺灣臺中地方法院民事判決
                                  109年度重訴字第433號  
原      告  賴志誠  
訴訟代理人  李國源律師
被      告  陳雪哖  
            鍾琬貞  
上列當事人間確認優先承買權存在事件，本院於民國110年3月9
日言詞辯論終結，判決如下：
    主    文
確認原告就坐落臺中市○○區○○段000000地號土地如附圖編號甲所
示之位置、面積108.74平方公尺土地有優先承買權存在。
原告其餘之訴駁回。
訴訟費用由被告負擔百分之52，餘由原告負擔。
    事實及理由
壹、程序部分：
　　按確認之訴非原告有即受確認判決之法律上利益者，不得提
    起。所謂即受確認判決之法律上利益，係指法律關係之存否
    不明確，原告主觀上認其在法律上之地位有不安之狀態存在
    ，且此種不安之狀態，能以確認判決將之除去者而言，若縱
    經法院判決確認，亦不能除去其不安之狀態者，即難認有受
    確認判決之法律上利益（最高法院52年台上字第1240號判例
    意旨參照）。查原告主張其就被告共有之臺中市○○區○○段00
    0000地號土地（面積210平方公尺，下稱系爭土地）於分割
    共有物變賣程序，基於承租人地位有優先承買權存在，被告
    則否認原告就系爭土地全部有優先承買權存在，是兩造就原
    告對系爭土地之優先承買權範圍有所爭執，致原告就系爭土
    地之優先承買權範圍不明確，原告得行使優先承買權範圍為
    何之私法上地位即有不安之狀態，而原告此項不安狀態得以
    確認判決除去之，則原告有提起本件確認訴訟之法律上利益
    ，合先敘明。
貳、實體部分：
一、原告方面：
㈠、原告為系爭土地之承租人，系爭土地前經本院以107年度中簡
    字第1745號分割共有物事件判決自同段1149號分割（即判決
    附圖編號B部分）由林吉本等11人（包括被告在內）取得，
    嗣經本院民事執行處以108年度司執字第82551號分割共有物
    強制執行事件（下稱系爭執行事件）拍賣系爭土地，由訴外
    人蔡秉翰以新臺幣（下同）888萬元拍定，並由執行處依土
    地法第104條規定通知原告願否依同樣條件優先承買，原告
    於109年6月4日聲明行使優先承買權，惟被告亦以共有人資
    格聲明優先承買，並於同年7月14日執行處調查時，表明不
    同意原告之優先承買，而否認原告之優先承買權。
㈡、土地法第104條第1項、民法第426條之2第1項前段規定之立法
    意旨，在達到使用與所有合一之目的，促進物之利用並減少
    糾紛，原告所有未辦保存登記之房屋（門牌號碼松竹路2段4
    07巷18號，下稱系爭建物），係祖父賴牛租地興建，嗣由父
    親賴進發繼承，再由原告依分割繼承取得，104年間系爭土
    地所有人訴請調整租金，經本院以104年度訴字第3128號判
    決在案，亦認雙方就系爭土地存有不定期租賃契約及准為調
    整租金，依前述規定，系爭土地出售時 ，原告自有依相同
    條件優先承買之權，且拍賣公告已明列原告行使優先承買權
    ，須就系爭土地全部聲明承購，自得以與拍定人相同條件優
    先承購系爭土地全部，爰依法提起本件訴訟。
㈢、聲明：確認原告就系爭土地依系爭執行事件於109年6月2日所
    為強制執行拍賣程序拍定之拍賣條件，有優先承購權存在。
二、被告則以：
㈠、對於原告使用系爭土地部分有優先承買權沒有意見，即原告
    就系爭土地僅能以系爭建物坐落之位置及面積62.5平方公尺
    主張優先承購，逾此範圍則否認其有優先承買權；至另一承
    租人劉金益（即松竹路2段407巷16號）並未主張優先承購。
㈡、聲明：原告之訴駁回。
三、兩造不爭執事項（見本院卷第283-284頁，並由本院依卷內
    資料作文字修正）：
㈠、被告系爭土地共有人之一，系爭土地前經本院以107年度中簡
    字第1745號分割共有物事件判決（編號B部分）應予變價，
    價金由共有人依分割後應有部分比例分配。
㈡、上開分割共有物事件確定判決經本院以系爭執行事件受理，
    並由蔡秉翰以新臺幣880萬元拍定，本院執行處通知兩造願
    否優先承買系爭土地，經原告於109年6月4日聲明行使優先
    承買權、被告於同年6月9日聲明優先承買，本院執行處於10
    9年7月14日詢問被告若原告主張優先承買之意見，被告表示
    不同意。
㈢、系爭土地分割前之同段第1149地號土地經被告及其他共有人
    對原告、林聰淋、劉金益訴請調整租金，經本院以104年度
    訴字第3128號判決確定（見本院卷第39-51頁）。
㈣、原告為系爭土地上未保存登記建物（門牌號碼：松竹路二段4
    07巷18號，即系爭建物）所有人，系爭建物在系爭土地上所
    坐落位置及面積如內政部國土測繪中心110年11月29日鑑定
    圖（下稱附圖，含鑑定書）所示。
四、本院之判斷：
㈠、原告主張其就系爭土地與土地所有人間有不定期租賃關係存
    在，前經包括被告在內之土地所有人提起調整租金之訴之事
    實，業據提出本院104年度訴字第3128號判決及確定證明書
    為佐（見本院卷第39-51頁），並經本院調取該事件卷宗核
    閱無誤，又原告所有系爭房屋使用狀況經本院於110年5月6
    日履勘時所見，與調整租金事件承審法官履勘情形相同，有
    各該勘驗筆錄、現場照片附卷可佐（見本院卷第135-155、2
    99-313頁），足證原告就系爭土地分割前之同段1149號土地
    存有不定期租賃關係存在，應屬明確。又1149號土地嗣經共
    有人請求裁判分割，經本院以107年度中簡字第1745號分割
    共有物事件判決附圖編號B部分（即系爭土地）應予變價分
    割，價金分歸包括被告在內之共有人11人取得，因系爭房屋
    位於系爭土地上，原告就系爭土地自有不定期租賃關係存在
    。
㈡、原告得主張優先購買之範圍：
  ⒈按租用建築房屋之基地出賣時，地上權人、典權人或承租人
    有依同樣條件優先購買之權；房屋出賣時，基地所有權人有
    依同樣條件優先購買之權；其順序以登記之先後定之，土地
    法第104條第1項定有明文。又租用基地建築房屋，出租人出
    賣基地時，承租人有依同樣條件優先承買之權；承租人出賣
    房屋時，基地所有人有依同樣條件優先承買之權，民法第42
    6條之2第1項亦有明文。另土地法第104條第1項規定之目的
    ，在保護現有基地或房屋所有權人、典權人、地上權人、承
    租人或其他合法使用人之權益，使土地所有權之歸屬及利用
    於公平合理之原則下，歸併同一人。而基地承租人係指承租
    基地在其上興建建築物之承租人，故如所承租之範圍僅為土
    地之一部，就其餘部分並無承租權，則於土地出賣時，除該
    土地有不能分割之情形外，承租人之優先承買權，應限於承
    租範圍內之基地，亦有最高法院103年度台上字第1481號民
    事判決意旨可資參照。
  ⒉查系爭房屋占用系爭土地之位置及面積，經本院囑託內政部
    國土測繪中心測量結果，應如附圖編號甲（面積108.74平方
    公尺）所示，為兩造所不爭執，是以，原告有租賃契約存在
    部分即如附圖編號甲所示，其面積為108.74平方公尺，至系
    爭土地之面積則為210平方公尺，有土地登記謄本可佐（見
    本院卷第287-290頁），原告因承租人身份具優先承買權存
    在之部分，自應以系爭房屋占有使用之108.74平方公尺為限
    ，又原告並未舉證系爭土地存有不能分割之情事，從而，原
    告請求確認其得行使優先承買權之範圍自以附圖編號甲所示
    之位置及面積108.74平方公尺為有理由，逾此部分之請求，
    應無理由。
  ⒊原告雖以拍賣公告已明列原告行使優先承買權，須就系爭土
    地全部聲明承購，自得以與拍定人相同條件優先承購系爭土
    地全部為主張，並提出本院民事執行處通知為據（見本院卷
    第101-102頁），惟優先承買權有法定優先承買及意定優先
    承買權，前者又可分為具物權效力之優先承買權（基地承租
    人，如土地法第104條、民法第426條之2，出賣人未通知優
    先承買人行使先承買權時，買賣契約不得對抗優先承買人）
    及具債權效力之優先承買權（共有人之優先承買權，土地法
    第34條之1第4項、物權編施行法第8條之5第2項，買賣契約
    得對抗優先承買人），而意定優先承買權係當事人依契約自
    由原則訂定，惟其效力亦僅具債權效力。且法定優先承買權
    ，為法律所明定，不得任意創設（最高法院101年度台抗字
    第337號裁定意旨參照）。依上開說明，本院執行處雖於拍
    賣公告有如原告主張之記載，惟所定之承購條件，顯係創設
    優先承買權之範圍，應屬無效，從而，原告之主張，自非可
    採。
五、綜上所述，本件原告請求確認其就系爭土地如附圖編號甲所
    示之位置、面積108.74平方公尺土地有優先承買權存在，為
    有理由，應予准許。逾此部分之請求，為無理由，應予駁回
    。
六、本件判決基礎已臻明確，兩造其餘攻擊防禦方法及所提證據
    ，於判決結果均無影響，毋庸一一論列，附此敘明。
七、訴訟費用負擔之依據：民事訴訟法第79條。　
中　　華　　民　　國　　111 　年　　4 　　月　　6 　　日
                  民事第五庭    法  官 李蓓
以上正本係照原本製作。　　
如對本判決上訴，須於判決送達後20日內向本院提出上訴狀。如
委任律師提起上訴者，應一併繳納上訴審裁判費。
中　　華　　民　　國　　111 　年　　4 　　月　　7 　　日
                                書記官 陳采瑜